【裁判字號】    98,簡,143
【裁判日期】    980609
【裁判案由】    綜合所得稅
【裁判全文】
臺北高等行政法院簡易判決
                                       98年度簡字第143號
原      告  甲○○
被      告  財政部臺北市國稅局
代  表  人  凌忠嫄（局長）
上列當事人間因綜合所得稅事件，原告不服財政部中華民國98年
1 月21日台財訴字第09700574860 號訴願決定（案號：第000000
00號），提起行政訴訟。本院判決如下：
    主  文
原告之訴駁回。
訴訟費用由原告負擔。
    事實及理由
一、程序說明：
    本件因屬稅捐課徵事件，其標的之金額為新臺幣（下同）14
    ,700元，係在20萬元以下，依行政訴訟法第229 條第1 項第
    1 款、第2 項規定及司法院民國（下同）92年9 月17日（92
    ）院臺廳行一字第23681 號令，應適用簡易程序，本院並依
    同法第233 條第1 項規定，不經言詞辯論，逕行裁判。
二、事實概要：
    原告96年度綜合所得稅結算申報，列報醫藥及生育費列舉扣
    除額266,444 元，經被告初查以其中245,000 元不符規定予
    以剔除，核定綜合所得總額1,259,065 元，綜合所得淨額33
    3,344 元，退稅額12,747元。原告不服，主張依財政部函釋
    護理照護可申報醫藥及生育費列舉扣除，若公立單位開具收
    據可申報列舉扣除，則私立單位應亦同，原告已取具合法立
    案之居家照護機構收據，依規定列報系爭醫藥費並無不合云
    云，向被告申請復查。經被告審查後，決定略以私立安泰長
    期照護中心非屬前揭稅法規定之醫療院所，亦與中央健康保
    險局無特約關係，原核定否准認列系爭扣除額並無不合為由
    ，以97年10月22日財北國稅法二字第0970225905號復查決定
    書（下稱原處分）駁回其復查之申請，未獲變更，原告仍表
    不服，提起訴願，亦遭決定駁回，遂向本院提起行政訴訟。
三、本件原告主張：
  (一)依所得稅法第17條第1 項第2 款第2 目第3 小目：「醫藥費
    及生育費：納稅義務人及其配偶或受扶養親屬之醫藥費，以
    付與公立醫院、公務人員保險特約醫院、勞工保險特約醫療
    院、所、或經財政部認定其會計記錄完備正確之醫院者為限
    。但受有保險給付部分，不得扣除。」係指醫藥費及生育費
    得為列舉扣除額，另依財政部85年10月9 日台財稅第851917
    780 號函：「護理之家機構及居家護理機構，其屬依法立案
    之公立單位，或與全民健康保險具有特約關係者，准由納稅
    義務人檢附該機構出具之收費收據及醫師診斷證明書，依所
    得稅法第17條第1 項第2 款第2 目第3 小目之規定，申報醫
    藥及生育費列舉扣除額。」
  (二)依上列規定係用於醫藥及生育費者才可列舉扣除，但財政部
    之上列函釋護理之家機構及居家機構出具之收據亦可列舉扣
    除，但須為公立單位，依所得稅法第17條為醫藥行為才可列
    舉，但財政部函釋護理照護亦可，若公立單位開具可列舉，
    私立單位應亦可列舉，若公立單位開具者不可者，當然私立
    單位開具者亦不可，就護理照護不分公私立單位才是。若應
    分公私立，公立醫療院所之收據才可列舉，私立醫療院所就
    不可列舉。（即醫藥及生育不分公私立皆可，但護理照護只
    有公立才可），但被告現階段就所得稅法第17條醫藥行為不
    分公私立醫療院所皆可列舉，只要是合法之醫療院所（已參
    加健保者而言）皆可列舉。
  (三)公私立護理之家機構及公私立居家護理機構者，其成立之法
    源相同，其法人人格應完全相同（皆為私法人），僅其出資
    為政府或私人之分而已，就其納稅義務當然應相同，其開具
    之收費收據應具同等效力，就課稅之公平而言，以公私立區
    分其開具之收費收據之效力不同者，似與被告上列之函釋顯
    有不合宜之處。（例如公私立銀行，其開出之扣繳單其效力
    應完全相同，其理至明）。原告經查臺北市政府網站，成立
    照護單位（或稱養老院）是依據民法、內政業務財團法人監
    督準則、老人福利法、老人福利機構設立標準、老人福利機
    構設立許可辦法、老人長期照護機構設立標準及許可辦法、
    老人長期照護機構設立標準及許可辦法、老人福利專業人員
    資格要點等有關規定，並無公私立之分別，原告並電詢社會
    局人員成立養老院公私立有無不同，亦回覆並無不同之處。
    至若私立護理照護機構濫開收費收據增加稽徵查核困難為由
    變更收據效力者，其影響課稅之公平性及納稅義務人之權益
    則更顯著。（上述部分為財政部訴願決定書理由四中述明(
    即因個人醫藥費支出，查證不易，為使稅捐稽徵機關正確把
    握醫療費支出，不致浮濫，乃有限制之規定，但被告就原告
    本項理由在訴願決定書中刻意刪除，即原告推測財政部不將
    私立護理照護機構列入列舉之理由）。近年政府推動政府e
    化，即為以電腦取代人力，故以電腦查核勾稽私立護理照護
    機構之濫開收費收據並不困難，私立醫療院所收據的查稽亦
    是以電腦完成，故以查證不易為由並不足以昭信服。
  (四)至私立護理之家及居家照護機構是否與全民健康保險有特約
    關係者，其應不影響其法人人格。
  (五)原告所提私立安泰長期照護中心所開具之收費收據，其為合
    法成立之居家照護機構所開具者，原告請求依課稅公平原則
    及維護納稅義務人之權益應可列為列舉扣除額。
  (六)被告應指陳原告所持收據之私立護理照護單位之資格不符，
    而非以被告對私立護理照護單位所發收據查證不易為由，而
    不得列舉。
  (七)私立單位所收原告費用即為其營業收入，其依法已報其所得
    稅，而公立單位亦報其所得稅，惟公立單位所發收據可列舉
    ，私立單位所發者卻不可列舉，其不公平之理甚明。
  (八)原告之案例並非特例，其牽涉之廣被告亦甚明，其影響之稅
    收少則數億多則數十億，其不願就私立單位所發收據得為列
    舉，原告亦甚為理解，但就原告或對所有持有私立單位之納
    稅義務人而言，原告爭取的是合法、合理的權益，被告損失
    之稅收並非原告所能及得以關心。
  (九)依憲法第7 條：「中華民國人民無分男女、宗教、種族、階
    級、黨派在法律上一律平等。」另依行政程序法第6 條：「
    行政行為非有正當理由，不得為差別待遇。」經查行政程序
    法第6 條之立法意旨：「平等原則乃憲法明定之基本原則，
    行政機關自應受其拘束，爰明文規定『等則等之，不等則不
    等之』之法理，促使行政權行使不論在實體或程序上，均避
    免不當之差別待遇。」依上述憲法及行政程序法，公私立照
    護單位在法律上為平等地位，財政部以私立單位所發收據查
    證困難為由者，顯然以不正當之理由為公私立單位作差別待
    遇，故財政部之解釋函顯已違背憲法及行政程序法。
  (十)依所得稅法第17條第1 項第2 款第2 目第3 小目規定中之「
    或經財政部認定其會計記錄完備正確之醫院者為限」，顯以
    會計記錄完備之醫院所開收據者為限，故財政部所作函釋以
    公私立區分收據之效力者，顯已違反所得稅法第17條。
  (十一)依訴願法第65條受理訴願機關本就訴願人之言詞辯論請求無
    審酌權，但行政院及各級行政機關訴願審查委員會審查規則
    第14條中引用之訴願法第65條之條文竟有審酌之權利，依中
    央法規標準法第11條命令不得牴觸法律，財政部對原告所請
    求事項之處分顯然違法。
  (十二)綜上所述，原處分及訴願決定均有違誤之處，為此，原告依
    據行政訴訟法第4 條第1 項規定，提起本件撤銷訴訟，並聲
    明求為判決：訴願決定及原處分關於原告96年綜合所得稅列
    舉扣除額部分被刪除一案，原告請求所提證據應符合所得稅
    法17條規定得為列舉。另原告依訴願法聲請言詞辯論一事，
    財政部及被告違法拒絕原告所請求，原告請求法院回復原告
    之權利。訴訟費用由被告負擔。
四、被告則以：
  (一)按「醫藥及生育費：納稅義務人及其配偶或受扶養親屬之醫
    藥費及生育費，以付與公立醫院、公務人員保險特約醫院、
    勞工保險特約醫療院、所，或經財政部認定其會計紀錄完備
    正確之醫院者為限。」為行為時所得稅法第17條第1 項第2
    款第2 目之3 前段所明定。次按「護理之家機構及居家護理
    機構，其屬依法立案之公立單位，或與全民健康保險具有特
    約關係者，准由納稅義務人檢附該機構出具之收費收據及醫
    師診斷證明書，依所得稅法第17條第1 項第2 款第2 目第3
    小目之規定，申報醫藥及生育費列舉扣除額。」為財政部85
    年10月9 日台財稅第851917780 號函所明釋。
  (二)本件原告96年度列報醫藥及生育費列舉扣除額266,444 元，
    被告以其中245,000 元係私立安泰長期照護中心開立之收據
    ，核與規定不符予以剔除。原告不服，主張依財政部函釋護
    理之家及居家護理機構出具之收據亦可列舉扣除，公私立護
    理之家及公私立居家護理機構，其成立法源相同，其法人人
    格應完全相同，開具之收費收據應具同等效力，就課稅之公
    平而言，以公私立區分其開立收費收據之效力不同，財政部
    之函釋顯有違背憲法第7 條及行政程序法第6 條之平等原則
    ，又私立護理之家及居家照護機構是否與全民健康保險有特
    約關係，應不影響其法人人格，請求依課稅公平原則及維護
    納稅義務人權益予以認列列舉扣除額等語，資為爭議。
  (三)按所得稅法第17條第1 項第2 款第2 目之3 規定，醫藥及生
    育費以付與公立醫院、公務人員保險特約醫院、勞工保險特
    約醫療院、所，或經財政部認定其會計紀錄完備正確之醫院
    者為限，揆其立法意旨，乃因個人醫藥費支出，查證不易，
    為使稅捐稽徵機關正確把握醫療費用支出，不致浮濫，乃有
    限制之規定，而財政部85年10月9 日台財稅第851917780 號
    函釋，亦係秉持上開原則作成之釋示，符合上開法規之意旨
    。本件原告取自私立安泰長期照護中心開立之收據，其既非
    屬由依法立案之公立單位，或與全民健康保險具有特約關係
    者所開立之收據，被告否准認列系爭扣除額並無不合。
  (四)綜上論述，原處分及訴願決定並無違誤等語，資為抗辯。並
    聲明求為判決駁回原告之訴、訴訟費用由原告負擔。
五、得心證之要領：
  (一)按「按前三條規定計得之個人綜合所得總額，減除下列免稅
    額及扣除額後之餘額，為個人之綜合所得淨額：一、免稅額
    ：……。二、扣除額：……（一）標準扣除額：……（二）
    列舉扣除額：1 、……3 、醫藥及生育費：納稅義務人及其
    配偶或受扶養親屬之醫藥費及生育費，以付與公立醫院、公
    務人員保險特約醫院、勞工保險特約醫療院、所，或經財政
    部認定其會計紀錄完備正確之醫院者為限。」為所得稅法第
    17條第1 項第2 款第2 目之3 前段所明定。
  (二)上開事實概要欄所述之事實，除後列之爭點事項外，其餘為
    兩造所不爭執，並有原處分書、被告綜合所得稅核定通知書
   （96 年度申報核定）、原告96年度綜合所得稅網路結算申報
    國稅局審核專用申報書、被告所屬萬華稽徵所復查案件初審
    紀錄表、被告96年度綜合所得稅復查決定應補稅額更正註銷
    單、被告核稅案件徵銷資料列印作業、原告取得96年度相關
    安泰長期照護中心之統一發票、安泰長期照護中心之營業人
    暨扣繳單位統一編號查詢、安泰長期照護中心雲林縣政府之
    立案證書、健保特約醫事機構查詢清單等件分別附原處分卷
    、訴願卷及本院卷可稽，為可確認之事實。
  (三)歸納兩造上開之主張，本件之爭執重點厥為：本件遭剔除之
    醫藥及生育費列舉扣除額是否屬醫療行為之必要費用？被告
    予以剔除是否違反租稅公平原則？茲分述如下：
    1.按憲法第19條所規定「人民有依法律納稅之義務」，係指
      人民有依法律所定之納稅主體、稅目、稅率、納稅方法及
      稅捐減免等項目，負繳納稅捐之義務或享受減免稅捐之優
      惠而言。另涉及租稅事項之法律，其解釋應本於租稅法律
      主義之精神，依各該法律之立法目的，衡酌經濟上之意義
      及實質課稅之公平原則為之，亦經司法院釋字第420 號解
      釋在案。所得稅法第17條第1 項第2 款第2 目第3 小目所
      定「醫藥費」列舉扣除額，係針對身體病痛接受治療而支
      付之醫療費用，屬生活中之必要支出，固可於計算所得淨
      額時予以扣除，惟因全體納稅義務人之醫藥費支出，數量
      多且龐雜，稅捐稽徵機關人力有限，欲逐一查證本屬不易
      ，故為使稅捐稽徵機關能正確把握醫療費用支出，不致浮
      濫，並考量公立或公保、勞保、健保特約醫院會計制度較
      健全，其出具之單據自較屬可信，乃以所得稅法第17條第
      1 項第2 款第2 目第3 小目規定，納稅義務人及其配偶或
      受扶養親屬之醫藥費，以付與公立醫院、公務人員保險特
      約醫院、勞工保險特約醫療院、所，或經財政部認定其會
      計紀錄完備正確之醫院者為限，始得將醫藥費列為扣除額
      ；另以同法施行細則第24條之1 前段規定，納稅義務人應
      檢附醫療院、所開具之單據。
    2.財政部85年10月9 日臺財稅第851917780 號函令：「護理
      之家機構及居家護理機構，其屬依法立案之公立單位，或
      與全民健康保險具有特約關係者，准由納稅義務人檢附該
      機構出具之收費收據及醫師診斷證明書，依所得稅法第17
      條第1 項第2 款第2 目第3 小目之規定，申報醫藥及生育
      費列舉扣除額。」係主管機關財政部基於職權，考量護理
      機構設置之目的，係為減少醫療資源浪費，因應連續性醫
      療照護之需求及發揮護理人員之執業功能，且護理機構應
      依規定按醫師指示，對經醫師診斷因醫療需要長期護理之
      病人及經醫院轉介出院後須繼續護理之病人，提供護理服
      務（參見護理機構設置辦法第3 條及第8 條），又其收案
      後亦須由醫師定期診療（參見同法第5 條及第6 條），是
      該類機構之醫療行為可視為醫療院所醫療行為之延伸。上
      開解釋係中央財稅主管機關財政部基於職權，依上開規定
      之立法意旨所作成之解釋，因未對人民權利之行使增加法
      律所無之限制，亦未逾越母法之限度，自可加以適用。
    3.經查，本件原告96年度綜合所得稅結算申報，列報醫藥及
      生育費列舉扣除額266,444 元，被告參酌前開規定及函令
      意旨，認其中245,000 元係私立安泰長期照護中心開立之
      收據，不符規定予以剔除，核定綜合所得總額1,259,065
      元，綜合所得淨額333,344 元，退稅額12,747元，於法尚
      無不合。
    4.另按，綜合所得稅之課徵，除考慮個人之各種所得以衡量
      其納稅能力外，更以不同之免稅額及扣除額項目之減除，
      以使相同所得之人，因其個人負擔之不同，而負不同之所
      得稅，俾使綜合所得稅之公平性更能充分發揮，以符合量
      能課稅原則。惟基於稽徵經濟原則，有關醫藥費之認定部
      分，法令除規定納稅義務人應檢附醫療院、所開具之單據
      供核外，並限制其證據方法，明定須以付與公立醫院、公
      務人員保險特約醫院、勞工保險特約醫療院、所，或經財
      政部認定其會計紀錄完備正確之醫院者為限，始得將之列
      為扣除額，否則即難認屬所得稅法第17條第1 項第2 款第
      2 目第3 小目所定之「醫藥費」，乃合理且必要之規定，
      前已述及，自有其立法上之考量，亦屬立法裁量之範疇，
      尚難謂有違租稅公平原則。是原告主張依財政部函釋護理
      照護可申報醫藥及生育費列舉扣除，若公立單位開具收據
      可申報列舉扣除，則私立單位應亦同。私立護理之家及居
      家照護機構是否與全民健康保險有特約關係，應不影響其
      法人人格，請依課稅公平原則及維護納稅義務人之權益，
      予以認列系爭列舉扣除額云云，尚無可採。
    5.末按訴願法第65條規定「受理訴願機關應依訴願人、參加
      人之申請或於必要時，得依職權通知訴願人、參加人或其
      代表人、訴願代理人、輔佐人及原行政處分機關派員於指
      定期日到達指定處所言詞辯論。」可知，現行法為簡易迅
      速處理訴願案件而採書面審理原則，但受理訴願機關為促
      進發現事實，得給予訴願人行言詞辯論的機會。此項規定
      係「得」依職權，而非「應」依職權，通知訴願人、參加
      人或其代表人、訴願代理人、輔佐人及原行政處分機關派
      員於指定期日到達指定處所言詞辯論，則訴願機關於事實
      資料已充足明瞭之情形下，未通知原告言詞辯論，尚難認
      有違法。是原告主張依訴願法第65條受理訴願機關本就訴
      願人之言詞辯論請求無審酌權，但行政院及各級行政機關
      訴願審議委員會審議規則第14條中引用之訴願法第65條之
      條文竟有審酌之權利，依中央法規標準法第11條命令不得
      牴觸法律，財政部對原告所請求事項之處分顯然違法云云
      ，亦無可採。原告請求法院回復原告之權利，尚乏公法上
      請求權之依據，應予駁回。
六、綜上所述，原告所訴各節，均非可採，被告據依首揭規定否
    准原告列報醫藥及生育費245,000 元，認事用法，核無違誤
    ，訴願決定遞予維持，亦無不合，原告徒執前詞，訴請撤銷
    ，並求為判決如聲明所示，為無理由，應予駁回。
七、本件事證已臻明確，兩造其餘攻擊防禦方法均與本件判決結
    果不生影響，故不逐一論述，併此敘明。
據上論結，本件原告之訴為無理由，依行政訴訟法第233條第1項
、第98 條第1項前段，判決如主文。
中    華    民    國    98    年    6    月     9     日
                      臺北高等行政法院第三庭
                                      法  官  林惠瑜
上為正本係照原本作成。
本件以訴訟事件所涉及之法律見解具有原則性者為限，始得於本
判決送達後20日內向本院提出上訴狀並表明上訴理由，如已於本
判決宣示後送達前提起上訴者，應於判決送達後20日內補具上訴
理由（均按他造人數附繕本），且經最高行政法院許可後方得上
訴。
中    華    民    國    98    年    6    月     9     日
                                      書記官  劉道文


司法院資訊處製作；財團法人民間司法改革基金會備份。
